臺灣高等法院民事判決　　　　　　　　　　　　　　九十三年度重上字第三七０號
　　上　訴　人　丁○○
　　訴訟代理人　徐南城律師
　　被 上 訴人　丙○○
　　　　　　　　甲○
　　　　　　　　乙○○
　　　　　　　　戊○○
　　　　　　　　庚○○
　　　　　　　　己○○
　　共　　　同
　　訴訟代理人　鄭錦堂律師
　　　　　　　　李保祿律師
當事人間請求返還借款事件，上訴人對於中華民國九十三年六月二十八日臺灣板橋地
方法院九十三年度重訴字第一一四號第一審判決提起上訴，本院於九十三年十二月七
日言詞辯論終結，判決如下：
    主      文
上訴駁回。
第二審訴訟費用由上訴人負擔。
    事實及理由
一、被上訴人起訴主張：上訴人於民國（下同）八十六年三月間，因亟需資金週轉，
    乃於八十六年三月二十四日向伊等借款新台幣（下同）八百五十五萬元。伊等並
    於八十七年六月三日催告上訴人返還，惟上訴人迄今仍未返還，爰依借款契約之
    法律關係，求為命上訴人應返還伊等借款八百五十五萬元，及加計自八十八年三
    月十七日起算法定遲延利息之判決。原審為上訴人全部勝訴判決，並於本院聲明
    ：上訴駁回。
二、上訴人則以：伊於七十九年間因誤信訴外人宋七力有神力，曾提供伊所有台北市
    ○○街九九號房地（下稱系爭房地）為中國宋七力顯相協會（以下稱協會）會館
    ，且花費於宋七力及協會之資金共計達二億三千四百二十五萬二千六百五十一元
    。嗣因宋七力宗教詐財事件於八十五年十月間經人舉發，致伊銀行帳戶、財產俱
    遭檢察官扣押，伊個人信用喪失殆盡，銀行貸款繳款亦發生困窘，原購地應付之
    價款，支付亦有困難，而被上訴人均為該協會會員，為幫伊度過難關，其等乃於
    八十六年三月二十四日交付八百五十五萬元予伊，供伊週轉，並表明為贈與，故
    系爭款項並非借款。又系爭房地因遭被上訴人無權占有，並經法院判決其等需賠
    償伊相當租金損害為九百二十三萬二千九百零四元，並以該金額為抵銷等語，資
    為抗辯。並於本院聲明：（一）原判決廢棄。（二）被上訴人在第一審之訴及假
    執行之聲請均駁回。
三、查被上訴人於八十六年三月二十四日交付八百五十五萬元予上訴人，而上訴人迄
    今仍未返還乙事，有卷附支票及上訴人所立收據為證（見本院卷八頁），並為上
    訴人所不爭執（原審卷三○頁），堪信為真。
四、本件兩造所爭執者為（一）被上訴人所交付系爭八百五十五萬元予上訴人，究竟
    為借款或贈與？（二）上訴人所為抵銷抗辯，是否成立？茲分別論述如下：
（一）被上訴人所交付系爭八百五十五萬元予上訴人，究竟為借款或贈與？
  １、按關於消費借貸契約，依民法第四百七十四條第一項規定，乃當事人約定，一
      方移轉金錢或其他代替物之所有權於他方，而他方以種類、品質、數量相同之
      物返還之契約。故消費借貸契約之成立，除需當事人就標的物之種類、品質、
      數量及所有權等意思表示一致外，並需當事人間有將金錢或其他標的物交付及
      所有權移轉之行為。
  ２、經查：
    (1)、確定判決之既判力，固以訴訟標的經表現於主文判斷之事項為限，判決理由
        並無既判力。但法院於判決理由中，就訴訟標的以外當事人主張之重要爭點
        ，本於當事人辯論之結果，已為判斷時，除有顯然違背法令之情形，或當事
        人已提出新訴訟資料，足以推翻原判斷之情形外，應解為在同一當事人就該
        重要爭點所提起之訴訟中，法院及當事人就該已經法院判斷之重要爭點，皆
        不得任作相反之判斷或主張，始符民事訴訟上之誠信原則（最高法院九十二
        年度台上字第二四六○號判決意旨參照）。
    (2)、上訴人因協會占用系爭房地，乃另案訴請協會返還系爭房地事件（即台灣台
        北地方法院八十八年度訴字第三五八號遷讓房屋事件〈下稱遷讓房屋事件〉
        ）中，於本院審理中曾自陳：「（法官問：他們借你八百五十五萬時，有否
        提到租金之事？）他們是『借』我還利息之用，與租屋無關」（見遷讓房屋
        事件中本院八十八年度上字第一四三二號卷五九頁，即原審卷九頁之筆錄節
        本），且上訴人於該遷讓房屋事件上開準備程序期日後，所提出之上訴理由
        (二)狀第四頁亦自陳：「三、對於乙○○之証言與上開二函之意思對照，足見
        乙○○、己○○等六人籌資八百五十五萬元借給上訴人（即本件上訴人）週
        轉，借款日後可抵租金，又租金期尚未談妥，為不爭的事實。」乙節（見遷
        讓房屋事件中之本院八十八年度上字第一四三二號卷九八頁，即原審卷六五
        頁），並經本院依職權調閱該遷讓房屋事件卷宗核閱屬實（見本院卷七八頁
        ）。
    (3)、次查，該遷讓房屋事件中，本院九十年度上更(一)字第二三○號民事判決（見
        該判決理由六、(二)所示）中，均認定被上訴人就系爭八百五十五萬元與上訴
        人間，成立消費借貸契約關係，並經最高法院九十三年度台上字第二八六號
        判決駁回上訴人之訴而確定在案等情，有各該判決在卷可憑（見原審卷一○
        ○至一○八頁），而該已經法院判斷之重要爭點（即系爭八百五十五萬元為
        借款乙事），經核該判斷並無顯然違背法令，且被上訴人於本件訴訟審理中
        ，亦未提出新訴訟資料（本院業已調卷核閱無訛）足以推翻前確定判決所為
        判斷，則揆諸右揭說明，本院及兩造自應受該事實判斷之拘束，而不得為相
        反之判斷或主張。足證，被上訴人交付上訴人系爭八百五十五萬元，顯為借
        款已明。
    (4)、再參酌上訴人於八十六年三月二十四日收受系爭款項時，並書立收據予被上
        訴人收執，且觀諸該收據記載：「茲收到上列支票影印本之正本新台幣捌佰
        伍拾伍萬元整無訛。此請丙○○、己○○、乙○○、庚○○、戊○○、甲○
        先生、女士（即被上訴人等六人）收存為據。立收據人：丁○○（指上訴人
        ），民國年３月日」（見原審卷八頁），及參照上訴人並於同年三月二
        十七日再親書感謝狀亦載明：「．．．(二)立感謝書人丁○○（指上訴人），
        於民國年３月日收到下表所列同修『協助週轉金』新台幣捌佰伍拾伍萬
        元，茲為求辦事信實圓融，謹請將『協助週轉』同修之姓名列冊，以便作為
        『回報之依據』。〈該款由丙○○、戊○○、己○○、乙○○、庚○○、甲
        ○等六位同修經手轉交丁○○〉民國年３月日立書立感謝書人丁○○」
        等情（原審卷三五至三六頁）以觀，若系爭八百五十五萬元款項非借款，則
        上訴人怎會於被上訴人交付系爭八百五十五萬元款項時，即親書收據為憑據
        ，且於三日後又書立感謝狀表明該款項係供「協助週轉」之用，並表明列冊
        以為「回報之依據」之理？益證，被上訴人主張：伊等所交付予上訴人之系
        爭八百五十五萬元為借款乙事，自屬可取。
  ３、上訴人雖抗辯：系爭八百五十五萬元為贈與，並非借款云云，固據提出感謝書
      為證（見原審卷三五至三六頁）。然觀諸該感謝書內明載：「(一)、．．．本人
      信用喪失殆盡，銀行借款催討甚急，週轉困難，三億餘元之銀行貸款，購地尾
      款及利息（每月利息達二百五十萬元）繳納，頓成問題，致必須另向民間借款
      或出售土地，以求週轉圓融，此乃不得已之下下之策，謹請諒查。(二)、立感謝
      書人丁○○，於民國年３月日收到下表所列同修協助週轉金新台幣捌佰伍
      拾伍萬元（詳如下列附件支票壹張），茲為求辦事『信實圓融』，謹請將協助
      週轉同修之姓名列冊，以便作為『回報之依據』」等情，由此感謝書內之前後
      文對照以觀，可知被上訴人交付系爭八百五十五萬元款項之原因，顯係為供上
      訴人「協助週轉」之用，並非「贈與」之意至明。此外，上訴人亦未舉證證明
      系爭款項兩造有合意為贈與之情事，是上訴人抗辯：系爭八百五十五萬元為贈
      與，並非借款云云，要無可取。
  ４、揆諸右揭說明，被上訴人交付系爭八百五十五萬元予上訴人，該款項顯為借款
      ，並非贈與甚明。
（二）上訴人所為抵銷抗辯，是否成立？
  １、民法第三百三十四條所稱之抵銷，係以二人互負債務，而其給付種類相同並均
      屆清償期者為要件，故得供債務人抵銷之債權，須為對於自己債權人之債權，
      而不得以對於他人之債權，對於債權人為抵銷（最高法院四十九年台上字第一
      二五號判例意旨參照）。
  ２、上訴人抗辯：被上訴人因占有系爭房地，使伊受有相當租金損害，業經法院判
      決其等應賠償伊九百二十三萬二千九百零四元及加計法定遲延利息，並以該金
      額與系爭八百五十五萬元為抵銷云云，雖據提出台灣台北地方法院九十一年度
      重訴字第一七○○號民事判決為證（見本院卷六五至七二頁）。惟查，上訴人
      另案遷讓房屋事件之對造當事人為「中國宋七力顯相協會」，而上訴人本於該
      遷讓房屋事件確定後，以該協會無正當權源而占有系爭房地為由，另訴依據民
      法第一百七十九條規定，主張該協會應給付其相當租金損害，並經法院判決該
      協會應給付上訴人相當租金損害為九百二十三萬二千九百零四元及加計法定遲
      延利息乙事，此有本院九十年度上更(一)字第二三○號民事判決、最高法院九十
      三年度台上字第二八六號民事判決、台灣台北地方法院九十一年度重訴字第一
      七○○號判決附卷足稽（見原審卷一○○至一○八頁、本院卷六五至七二頁）
      ，足見上訴人對於「中國宋七力顯相協會」始有該九百二十三萬二千九百零四
      元及加計法定遲延利息之債權存在。準此，上訴人持對於他人（即中國宋七力
      顯相協會）債權，與積欠被上訴人系爭八百五十五萬元債務為抵銷，顯與民法
      第三百三十四條規定不符，自屬無據。是上訴人抗辯：被上訴人因占有系爭房
      地，使伊受有相當租金損害，業經法院判決其等應賠償伊九百二十三萬二千九
      百零四元及加計法定遲延利息，並以該金額與系爭八百五十五萬元為抵銷云云
      ，委無足取。
（三）再按消費借貸未定返還期限者，借用人得隨時返還，貸與人亦得定一個月以上
      之相當期限催告返還，民法第四百八十七條定有明文。且，所謂貸與人得定一
      個月以上之相當期限催告返還，非謂貸與人之催告必須定有期限，祇須貸與人
      有催告之事實，而催告後已逾一個月以上相當期限者，即認借用人有返還借用
      物之義務（最高法院七十三年台抗字第四一三號判例意旨參照）。經查，系爭
      八百五十五萬元借款，兩造並未約定返還期間，而被上訴人既已於八十七年六
      月三日催告被上訴人返還該筆款項乙節，有卷附台北郵局第三○九七號存證信
      函可參（見原審卷一○至一五頁），且上訴人自陳於八十七年六月八日收受該
      存證信函（見本院卷九九頁），則上訴人自受催告屆滿一個月起即應負遲延之
      責。故被上訴人訴請上訴人應返還系爭八百五十五萬元借款，經加計自催告期
      滿後之八十八年三月十七日起算之法定遲延利息，於法有據，應予准許。
五、從而，被上訴人本於消費借貸契約之法律關係，請求上訴人返還借款八百五十五
    萬元及加計自八十八年三月十七日起算之法定遲延利息，為有理由，應予准許。
    又兩造均陳明願供擔保宣告假執行、及免為假執行，皆核無不合，應併予准許。
    是則原審判命上訴人如數給付，並依兩造聲請分別諭知准予供擔保為假執行、免
    為假執行，於法均無不合。上訴意旨指摘原判決不當，求予廢棄改判，為無理由
    ，應予駁回。
六、本件事證已臻明確，兩造其餘之攻擊或防禦方法，經本院審酌後，認均與本件之
    結論無涉，茲不再一一論述，併予敘明。
七、據上論結，本件上訴為無理由，依民事訴訟法第四百四十九條第一項、第七十八
    條，判決如主文。
中　　　華　　　民　　　國　　九十三　　年　　 十二　　月　　 二十一  　日
                                民事第十七庭
                                    審判長法  官   黃  騰  耀
                                          法  官   黃  莉  雲
                                          法  官   楊  絮  雲
正本係照原本作成。
如不服本判決，應於收受送達後二十日內向本院提出上訴書狀，其未表明上訴理由者
，應於提出上訴後二十日內向本院補提理由書狀（均須按他造當事人之人數附繕本）
上訴時應提出委任律師或具有律師資格之人之委任狀；委任有律師資格者，另應附具
律師資格證書及釋明委任人與受任人有民事訴訟法第四百六十六條之一第一項但書或
第二項（詳附註）所定關係之釋明文書影本。
中　　　華　　　民　　　國　　九十三　　年　 　十二　　月　　 二十二　  日
　　　　　　　　　　　　　　　　　　　　　書記官   王  秀  雲
附註：
民事訴訟法第四百六十六條之一（第一項、第二項）：
對於第二審判決上訴，上訴人應委任律師為訴訟代理人。但上訴人或其他法定代理人
具有律師資格者，不在此限。
上訴人之配偶、三親等內之血親、二親等內之姻親，或上訴人為法人、中央或地方機
關時，其所屬專任人員具有律師資格並經法院認為適當者，亦得為第三審訴訟代理人
。
